【裁判字號】    97,交抗,1170
【裁判日期】    971008
【裁判案由】    聲明異議
【裁判全文】
臺灣高等法院臺中分院刑事裁定        97年度交抗字第1170號
抗  告  人
即原處分機
關          交通部公路總局台中區監理所豐原監理站
法定代理人  張光輝
受  處分人  甲○○
上列抗告人因受處分人違反道路交通管理處罰條例聲明異議案件
，不服臺灣臺中地方法院中華民國97年 8月29日裁定（97年度交
聲字第2172號），提起抗告，本院裁定如下：
    主  文
原裁定撤銷。
原處分關於吊扣汽車駕駛執照拾貳個月部分撤銷。
甲○○駕駛重型機車，經測定酒精濃度超過規定標準，吊扣重型
機車駕駛執照拾貳個月。
    理  由
一、抗告意旨略以：本案駕駛人領有汽車駕駛執照，而其機車駕
    照業已註銷，因酒後駕駛重型機車違規，核已違反道路交通
    處罰條例第35條第1項第1款之規定，基於行政一體原則，本
    站遂依交通部94年9月15日交路字第0940051433號函及95年5
    月03日交路字第 0950030639號函釋裁處吊扣其汽車駕照1年
    處分。另依道路交通處罰條例第67條第 6項規定，汽車駕駛
    人違反本條例規定，應受吊扣駕駛執照處分，於汽車駕駛人
    係無駕駛執照駕車者，在所規定最長吊扣期間內，不得考領
    駕駛執照。為此提起抗告，請求撤銷原裁定，更為適法之裁
    定云云。
二、原裁定略以：
  (一)受處分人甲○○於97年 7月22日00時33分許，騎乘車牌號碼
    117-CQS號重型機車，行經台中縣大雅鄉○○街 16巷口處因
   「1.駕照註銷駕駛重機、 2.酒後駕車駕駛人當場漱口後吐氣
    經儀器測定其酒精濃度每公升0.45毫克」之違規，經台中縣
    警察局交通隊警員依違反道路交通管理處罰條例第22條（罰
    單上誤載為21條）第1項第4款、第35條第 1項規定為由，以
    中縣警交字第HD 0000000號舉發違反道路交通管理事件通知
    單當場舉發，業據受處分人於聲明異議中所不爭執，並有舉
    發違反道路交通管理事件通知書及原處分機關之裁決書附卷
    可稽，其前開違規行為堪以認定。
  (二)惟受處分人之違規行為發生於97年 7月22日，自應依修正後
    之道路交通管理處罰條例第68條規定裁處。且修正後道路交
    通管理處罰條例第68條既將「吊扣」等字刪除，是駕駛人受
    吊扣駕照執照處分時，不再吊扣其持有各級車類駕駛執照，
    故原處分機關於作成吊扣駕照處分時，應就行為人所應吊扣
    之駕駛執照種類予以限定，始符合依法行政原則。是依前述
    受處分人依法所受之處分應為限制其駕駛重型機車之權利。
  (三)是受處分人前揭違規行為，依道路交通處罰條例第35條第1
    項之規定自應吊扣其重型機器腳踏車之駕駛執照，惟本件受
    處分人並無重型機車駕駛執照（其重型機車駕駛執照已遭註
    銷），導致上開道路交通處罰條例第35條第 1項關於「吊扣
    駕駛執照」形同具文，究應如何解釋，此乃立法疏漏，應循
    立法程序解決，自不得再比附援引修正前道路交通處罰條例
    第68條之規定，而擴張解釋道路交通處罰條例第35條第 1項
    之「吊扣駕駛執照」為應吊扣各級類車輛之駕駛執照。原處
    分機關引用交通部函文遽將受處分人之汽車駕駛執照吊扣，
    自有未當，應予撤銷，並另就該部分為不罰之諭知等語。
三、按汽車駕駛人，駕駛汽車經測試檢定有酒精濃度超過規定標
    準之情形者，處新台幣（下同）15,000元以上60,000元以下
    罰鍰，並當場移置保管其車輛及吊扣其駕駛執照 1年，道路
    交通管理處罰條例第35條第1項第1款定有明文。而所謂酒精
    濃度超過規定之標準者，依道路交通安全規則第114條第2款
    之規定，係指汽車駕駛人飲用酒類或其他類似物後其吐氣所
    含酒精濃度超過每公升0.25毫克或血液中酒精濃度超過0.05
    % 以上者。次按汽車駕駛人，因違反本條例及道路交通安全
    規則之規定，受吊銷駕駛執照處分時，吊銷其持有各級車類
    之駕駛執照，道路交通管理處罰條例第68條定有明文。此規
    定係於民國94年12月14日修正公布，並於95年3月1日施行，
    而修正前之道路交通管理處罰條例第68條則係規定「汽車駕
    駛人，因違反本條例及道路交通安全規則之規定，受吊扣或
    吊銷駕駛執照處分時，吊扣或吊銷其持有各級車類之駕駛執
    照」，觀其修法意旨，係以「原條文將違規駕駛人所持有之
    各級車類駕駛執照一併吊扣或吊銷，失之過酷，影響人民工
    作及生活甚鉅」為由，而刪除吊扣駕駛人駕駛執照時，『吊
    扣其持有各級車輛駕駛執照』之規定，是依現行道路交通管
    理處罰條例，已無得吊扣駕駛人所持有他級駕駛執照之依據
    存在，從而，於為吊扣駕駛人駕駛執照之處分時，自『僅得
    吊扣駕駛人違規時所駕駛該級車類之駕駛執照』，以限制其
    繼續駕駛該級車類行駛道路之權利（臺灣高等法院臺中分院
    97年度 9月份刑事庭庭務會議紀錄參照）。惟若駕駛人並無
    持有或遭註銷該級車類之駕駛執照，並非即無從執行吊扣駕
    駛執照之處分而不罰，僅係如何為適當處分及執行之問題，
    否則徒使道路交通管理處罰條例第35條第1項第1款、第67條
    第6項規定形同具文。
四、經查：
（一）異議人即受處分人甲○○（下稱受處分人）於97年 7月22
      日00時33分許，騎乘車牌號碼 117-CQS號重型機車，行經
      台中縣大雅鄉○○街16巷口處因「1.駕照註銷駕駛重機、
      2.酒後駕車駕駛人當場漱口後吐氣經儀器測定其酒精濃度
      每公升0.45毫克」之違規，經台中縣警察局交通隊警員依
      違反道路交通管理處罰條例第22條第1項第4款、第35條第
      1項規定為由，以中縣警交字第HD0000000號舉發違反道路
      交通管理事件通知單當場舉發，經查受處分人之違規屬實
      ，該所遂於97年 7月22日以豐監稽違字第裁63-HD0000000
      號裁決書，各裁處罰鍰 1,800元、30,000元（罰鍰已繳）
      ，及吊扣汽車駕駛執照12個月，並施以道安講習等情，業
      據異議人自承在卷，並有交通部公路總局台中區監理所豐
      原監理站豐監稽違字第裁63-HD0000000號違反道路交通管
      理事件裁決書、交通部公路總局台中區監理所豐原監理站
      97年7月24日中監豐字第0970012 658號違反道路交通管理
      事件不服裁決聲明異議案件移送書各 1份在卷足憑，自堪
      以認定。
（二）本件受處分人既係駕駛重型機車違反道路交通管理處罰條
      例第35條第1項第1款之規定，揆諸前揭法律規定及說明意
      旨，原處分機關依法即僅能吊扣其重型機車駕駛執照，並
      無得吊扣異議人持有他級駕駛執照之依據，自不得因異議
      人未領有重型機車駕駛執照，即吊扣其普通小型車之駕駛
      執照以代之。是原處分機關以異議人有上開違規行為，逕
      行裁處吊扣異議人之普通小型車駕駛執照，已難謂係適法
      之處分。又上開處置方式，雖可能產生無照駕駛之駕駛人
      ，反而較有照駕駛之駕駛人得受有毋需吊扣駕駛執照處罰
      利益之疑慮，然行政行為，採取之方法所造成之損害不得
      與欲達成目的之利益顯失均衡，為行政程序法第7條第3款
      所明定，本件異議人目前並無重型機車駕駛執照可供吊扣
      （其機車駕照業已註銷），原處分機關因此吊扣異議人普
      通小型車之駕駛執照，雖可達成完全杜絕異議人將來繼續
      酒醉駕車之目的，惟亦同時造成剝奪異議人駕駛普通小型
      車之結果，對其生活影響甚大，甚而危及其就業謀生問題
      ，此所造成之損害，與欲達成目的之利益（限制異議人駕
      駛重型機車，以預防酒醉駕駛重型機車所造成之危害）顯
      失均衡，復與前揭道路交通管理處罰條例第68條之修法意
      旨亦不相符合，益見其處分違法之處，自有未恰。
（三）至原處分機關移送書雖援引交通部95年5 月3 日交路字第
      0950030639號、94年9 月15日交路字第0940051433號、89
      年8 月30日交路89字第008861號函釋，認有領有聯結車、
      大客車、大貨車或小型車駕駛執照，於駕駛重型機車而違
      反道路交通管理處罰條例第35條時，仍可吊扣其所持有之
      其他駕駛執照等語。惟按法官依據法律獨立審判，為憲法
      第80條所明定，且依司法院大法官會議釋字第137 號、第
      216 號解釋意旨，各機關依其職掌就有關法規為釋示之行
      政命令，法官於審判案件時，固可予以引用，但仍得依據
      法律，表示適當之不同見解，並不受其拘束。而道路交通
      管理處罰條例第68條規定業經修正，且行政行為採取之方
      法所造成之損害不得與欲達成目的之利益顯失均衡，均如
      前述，準此，交通部前開函文於此自不宜再予援用，併予
      敘明。且依上開所述道路交通管理處罰條例第68條修正後
      即本件行為時之新法，既已將「吊扣各級車類」規定刪除
      ，則本件原處分機關裁處吊扣受處分人汽車駕駛執照12個
      月，顯逾道路交通管理處罰條例第68條規範。
五、原裁定審酌本件受處分人甲○○既無重型機車駕駛執照，自
    不得逾越法律之規定，將受處分人之普通小型車駕駛執照予
    以吊扣，從而，認受處分人異議為有理由，而裁定撤銷原處
    分裁處吊扣受處分人汽車駕駛執照12個月部分，固非無見；
    惟原裁定既認受處分人確有騎乘重型機車「酒精濃度超過規
    定標準」之違規情形，則就吊扣其重型機車駕駛執照12 個
    月部分，僅係如何為適當處分及執行之問題，尚不能因受處
    分人僅持有汽車駕駛執照（其重型機車駕駛執照已遭註銷）
    ，即認此部分免罰。原裁定就此部分逕為不罰之裁定，尚與
    道路交通管理處罰條例第35條第1項第1款、第67條第6項規
    定不合，不無違誤。本件抗告意旨雖不足採，然其指摘原裁
    定不當，因原裁定既有可議之處，仍應認抗告有理由，自應
    由本院將原裁定撤銷，並諭知如主文所示。至原處分關於罰
    鍰及施以道安講習之部分，受處分人既未聲明異議，自不在
    原審及本院審查範圍，附此敘明。
六、據上論結，應依道路交通案件處理辦法第26條，刑事訴訟法
    第413條，裁定如主文。
中    華    民    國    97    年    10    月    8     日
            刑事第四庭  審判長法  官  洪  耀  宗
                              法  官  劉  登  俊
                              法  官  許  文  碩
上列正本證明與原本無異。
不得再抗告。
                              書記官  蕭  玉  真
中    華    民    國    97    年    10     月    8    日


司法院資訊處製作；財團法人民間司法改革基金會備份。
